【裁判字號】    99,簡上,22
【裁判日期】    991231
【裁判案由】    相鄰關係過水權
【裁判全文】
臺灣雲林地方法院民事判決              99年度簡上字第22號
上  訴  人  廖月
            吳時賢
            黃月照
            張富進
            王德勛
            鄧卿珠
            廖得合
            林振中
            侯靜枝
            黃智用
            沈俊義
            劉建麟
共      同
訴訟代理人  林德昇  律師
被  上訴人  劉大州
            劉金木
            劉金倉
兼  上二人
訴訟代理人  劉金晉
上列當事人間，請求行使相鄰關係過水權事件，上訴人對於中華
民國99年5 月4 日本院斗六簡易庭99年度六簡字第35號第一審判
決提起上訴，本院合議庭於民國99年12月23日言詞辯論終結，判
決如下：
    主      文
上訴駁回。
第二審訴訟費用由上訴人負擔。
    事實及理由
一、上訴人方面：
  (一)於原審起訴主張：上訴人廖月、黃智用、劉建麟、鄧卿珠、
    侯靜枝、廖得合、黃月照、吳時賢、張富進、王德勛、林振
    中、沈俊義等人分別為雲林縣斗六市○○段社口小段70之
    146 、70之114 、70之113 、70之112 、70之111 、70之
    147 、70之119 、70之56、70之167 、70之54、70之53、70
    之52等地號土地之所有權人，且前揭土地上分別建有門牌號
    碼為雲林縣斗六市○○路40巷1 號（未經保存登記）、2 號
    （同段建號3547號）、3 號（同段建號3546號）、5 號（同
    段建號3684號）、6 號（同段建號3685號）、7 號（同段建
    號3545號）等連棟房屋，及同巷道11號（同段建號3686號）
    、12號（同段建號3544號）、13號（同段建號3543號）、14
    號（同段建號3542號）、15號（同段建號3541號）、16號（
    同段建號3687號）等連棟房屋（上開12間房屋下稱系爭房屋
    ）供上訴人等人居住；被上訴人則為進入上開巷道右側之第
    1 戶即斗六市○○段社口小段70之94地號土地（下稱系爭土
    地）之共有人。系爭房屋於建築時即設計從屋前排放化糞池
    之污水，另從屋後排放廚房用水及雨水，但屋後之排水溝自
    最右側之房屋即文敬路40巷1 號排出後，經同段70之116 地
    號土地，末端設於同段70之117 地號土地，而未連接至文敬
    路之排水溝，目前排水方式係在緊鄰文敬路40巷1 號房屋右
    側設置抽水機，經後方全買大賣場之同意，將廢水抽至該大
    賣場之排水溝內，再排水至文敬路之排水溝，但因全買大賣
    場之排水溝地勢較系爭房屋後方排水溝高，並非依自然地形
    排水，而系爭土地旁之同段70之117 、70之118 地號土地之
    所有人亦均同意提供土地使系爭房屋後方之排水溝得延伸至
    文敬路，故上訴人確有使用被上訴人共有之系爭土地排水之
    必要性，又上訴人請求排放者既非化糞池之污水，自無衛生
    問題，不會影響被上訴人之生活品質，且上訴人可使用涵管
    方式排水，對被上訴人之損害不大，如有造成損害，上訴人
    亦願意依法支付償金，爰選擇對系爭土地損害最少之方式，
    請求於系爭土地最東側留設寬度50公分之排水溝供上訴人排
    水，惟經兩造私下協商仍未能達成協議，爰依民法第779 條
    第1 項之規定提起本件訴訟。
  (二)於本院補稱：
    1.目前系爭房屋後之排水溝所經過同段70-116、70-117地號
      土地，被上訴人雖主張可以沿上開土地之界址線邊緣避開
      排水溝，以達到從屋前排水溝排水之目的，然屋前排水溝
      係排放化糞池污水之用，與屋後之排水溝係排放廚房廢水
      及雨水之用途不同，且依被上訴人主張所設立之排水溝，
      其長度經丈量結果為21.7公尺，反觀如從被上訴人之土地
      排水，僅需使用系爭土地8 公尺，況查，上開土地所有權
      人即訴外人林彩蓮、張鄭秀枝僅同意屋後設置排水溝排水
      ，並未同意設立上開長達21.7公尺之排水溝。
    2.其次，原審依民法第779 條修正之立法理由，認為上訴人
      可以利用抽水之方式自全買大賣場之排水溝排水，但因立
      法理由第1 段已載明：「排泄家用、農工業用之水，以至
      河渠或溝道，固以經過低地為常，但因科學發達，實際上
      亦不乏將低地之水，排經高地，以至河渠或溝道者。」故
      高地經過低地是常態是自然，低地之水抽至高地排放，必
      有其無法克服之困難才以非自然之方式排水。本件上訴人
      利用目前低地抽水至高地排水之方式係違反自然，違反常
      態之暫時、不得已措施，且經過被上訴人之土地排水並非
      無法克服之困難，僅係被上訴人同不同意的問題。
    3.再者，目前之排水方式，存有下列問題：
      (1)不動產使用價值應搭配固定性之設置，而非臨時措施。
        全買大賣場善意、無償提供排水溝供系爭房屋通過排水
        ，僅是臨時性，隨時可能因為屋主易人或政策改變而阻
        斷過水，屬不確定性、非永久性之不得已措施。且高低
        不平之排水接管，因地勢高低不平，被天然災變沖斷之
        機會很大，不若以自然排水方式安全、順暢。
      (2)一旦大雨氾濫或颱風季節，臨時性抽水未能有效充分排
        水，除系爭房屋每戶廚房都會積水氾濫，也將造成被上
        訴人之損害。況且，抽水機在停電時無法使用，亦有漏
        電危險，故系爭房屋屋後之排水，確有必要通過低地之
        系爭土地，以為排水方式。
    4.實則，系爭土地因系爭房屋排水通過所受之損害，不管就
      面積、開發價值都很小，依據歐亞不動產估價師聯合事務
      所鑑定，僅受損新台幣24,139元，上訴人亦願意補償被上
      訴人之損害。反觀，如果上訴人以原審判決所述將屋後排
      水改由屋前排水，勢必要重新更換管線，而因系爭房屋已
      完成建築並合法使用中，系爭房屋必須將每戶的1 樓地板
      敲開，重新鋪設管線，且據了解，管線當初是置放在2 層
      鐵條鋪設灌漿水泥大基礎之中，根本無法截斷重新更換管
      線，否則系爭房屋之基礎結構將遭到破壞，而產生房屋傾
      倒之極大危險。
  (三)本件上訴人所有之系爭房屋有合法使用執照，在建築法規之
    保護下，上訴人均認知系爭房屋前、後排水均順暢，然而，
    上訴人無法預知建商在資產被拍賣後，卻造成屋後排水受阻
    ，幾經與被上訴人協調均遭拒絕，造成目前屋後排水不確定
    性之窘境，為此提起上訴，並聲明：
    1.原判決廢棄；
    2.廢棄部分，被上訴人所有系爭土地上如雲林縣斗六地政事
      務所民國（下同）98年12月16日土地複丈結果圖說（即原
      判決附圖）所示編號Ａ部分、寬0.5 公尺、面積4 平方公
      尺土地，應供上訴人設置排水溝排水。
二、被上訴人則辯以：
  (一)系爭土地為被上訴人所共有，在系爭房屋建築前，被上訴人
    即有在系爭土地上居住之事實，目前其上放置貨櫃屋，供小
    孩讀書、臨時過夜及儲藏物品之用，將來之用途仍不明，若
    供上訴人排水，將影響系爭土地之利用，且廢水之臭味亦會
    影響被告之居住品質，況系爭房屋建築時，建商即應處理排
    水問題，住戶購屋時亦應加以查看，另系爭房屋前即有1條
    大排水溝，衛生下水道亦從該處經過，原告可自行改善排水
    系統，改為由屋前排水，不應將系爭房屋當初設計之問題推
    給被告，又系爭房屋旁尚有空地，可從該處排水至系爭房屋
    前之排水溝，距離亦與本件上訴人請求從系爭土地排水之距
    離差不多，且上訴人若埋設涵管，亦可從他人之土地排水，
    上訴人亦可繼續以機械抽水之方式排水至全買大賣場之排水
    溝，故上訴人並無從系爭土地排水之必要性。
  (二)而系爭土地經設置排水溝後，如果要立牆柱將會影響前柱的
    地基；且排水過程會有臭味，加上同地段70之116 、70之
    117 地號等2 筆土地之地主既已同意上訴人過水，即無必要
    從系爭土地排水；況且，因現在科學發達、技術很好，上訴
    人排水可以借助儀器從上面下來，只是他們不做，是建築時
    設計不良；又上訴人從頭到尾亦未曾與被上訴人協商，是上
    訴人所辯並不可採。
  (三)實則，本件原審判決已屬堅定有理，上訴人之請求於法不合
    ，爰聲明如主文。
三、兩造不爭執之事實：
  (一)坐落於斗六市○○段社口小段70之146 、70之114 、70之11
    3 、70之112 、70之111 、70之147 、70之119 、70之56、
    70之167 、70之54、70之53、70之52地號等12筆土地，為上
    訴人分別所有，其上並建有門牌號碼分別為雲林縣斗六市○
    ○路40巷1 號、2 號、3 號、5 號、6 號、7 號，及同巷道
    11號、12號、13號、14號、15號、16號等12間連棟房屋供渠
    等各自居住。
  (二)坐落於同地段70之94地號土地為被上訴人所共有。
  (三)系爭房屋前方及後方均設有排水溝，屋前之排水溝係通往文
    敬路，屋後之排水溝則未連接至文敬路，在面對文敬路40巷
    1 號房屋右側為外露，經過上開地段70之116 地號土地，末
    端設於同段70之117 地號土地，目前在緊鄰文敬路40巷1 號
    房屋旁設有抽水機抽水至後方之全買大賣場之排水溝後，再
    通往文敬路。
四、本件主要爭點為：
  (一)上訴人有無使用被上訴人共有土地之權利？
    1.兩造之土地並非緊密相鄰，上訴人有無取得兩造間之其他
      筆土地之所有權人同意上訴人行使過水權？
    2.上訴人依排水狀況有無變更排水路線之必要？
      (1)上訴人目前的排水方式有何缺點或困難？
      (2)上訴人上開缺點或困難能否以排放方式來克服而非逕行
        改變過水之路線？
  (二)被上訴人不同意上訴人使用被上訴人土地行使過水權之理由
    ，能否作為拒絕上訴人經由被上訴人所有土地排水之依據？
  (三)如何權衡上訴人系爭排水之路徑？（依目前的方式。改
    依沿著同地段70之116 、70之146 地號土地之邊界排至上訴
    人屋前水溝。經由同地段70之116 、70之117 、70之118
    、70之94地號）：
    1.排水之距離及上訴人花費之成本？
    2.對鄰地的影響程度？
    3.排水功能的效益性？
    4.其他涉及地利、經濟等相關因素？
五、法院得心證之理由：
  (一)按土地所有人因使浸水之地乾涸，或排泄家用或其他用水，
    以至河渠或溝道，得使其水通過鄰地。但應擇於鄰地損害最
    少之處所及方法為之。前項情形，有通過權之人對於鄰地所
    受之損害，應支付償金。前二項情形，法令另有規定或另有
    習慣者，從其規定或習慣。第一項但書之情形，鄰地所有人
    有異議時，有通過權之人或異議人得請求法院以判決定之。
    民法第779 條固定有明文。惟依98年1 月23日民法第779 條
    修正理由第1 項：「排泄家用、農工業用之水，以至河渠或
    溝道，固以經過低地為常，但因科學發達，實際上亦不乏將
    低地之水，排經高地，以至河渠或溝道者…爰將第1 項、第
    2 項『低地』修正為『鄰地』…將第1 項『高地所有人』修
    正為『土地所有人』；第2 項『高地所有人』修正為『有通
    過權之人』」可知，現今之排水方式已不限於自高地排經低
    地，故修法後高地所有人即不能再堅持使其水排經低地，而
    應視其是否確有經過鄰地排水之必要性，並選擇於鄰地損害
    最少之處所及方法排水。
  (二)上訴人固主張系爭土地旁同地段70之116 地號土地所有人林
    彩蓮、同地段70之117 地號土地所有人張鄭香枝，及同地段
    70之118 地號土地所有人杜麗鶯等3 人，均已同意提供土地
    使系爭房屋後方之排水溝得延伸至文敬路，並提出林彩蓮、
    張鄭香枝之同意書影本各1 紙、斗六市○○段社口小段70之
    118 地號土地登記第二類謄本（土地標示及所有權部）1 份
    ，及有杜麗鶯簽名之上訴人具名之函文影本1 紙附卷（見本
    院卷第63、64頁，第73、74頁）為憑。惟查：
    1.上訴人屋後之排水溝，其實已興建至鄰地即坐落斗六市○
      ○段社口小段70之116 地號土地上，並未直接延伸至文敬
      路上，有原審及本院履勘筆錄及採證照片附卷可憑；由此
      應可推徵上訴人所有之房屋於建商興建時，即出現其房屋
      基地與被上訴人間之土地所有權人，有不同意排水而被迫
      停止排水溝興建等情形；因之，上訴人自應就其房屋基地
      與被上訴人所有土地間，其他土地所有權人已同意上訴人
      使用土地一節負舉證責任。
    2.依訴外人林彩蓮、張鄭香枝之上開同意書觀之，附記日期
      既為97年（月日均屬空白），迄今已逾2 年，且其等於上
      訴人於98年9 月1 日向本院聲請調解時，復未共同參與聲
      請之事實，有上訴人蓋有本院收文日期之民事調解聲請狀
      在卷（見原審卷第1 頁）可按，則訴外人林彩蓮、張鄭香
      枝2 人於97年間所為之上開同意是否仍屬有效，已容有疑
      問。
    3.其次，上訴人雖稱有上開同地段70之118 地號土地所有人
      「杜麗鶯」簽名之同意書影本1 紙為據，主張已得杜麗鶯
      同意使用上開土地以供排水乙情，然就上開書面係一函文
      ，其上記載：「……因有經過您所有土地故需取得您的同
      意，基於共同利益及社區房地價值提昇，請您將【隨函附
      上之同意書】簽名蓋章後寄回。…」觀之，除杜麗鶯之簽
      名外，既尚有其他40巷現有住戶（當時）余政豪、吳時賢
      …等10人之簽名，參以訴外人林彩蓮、張鄭香枝所提出「
      同意書」之形式，已難認上訴人所稱該函文，可等同為「
      同意書」，究其形式上應類似於所稱「同意書」發放過程
      之簽收紀錄，上訴人以該函文及簽名，逕自主張已得訴外
      人杜麗鶯之同意，顯非有據。又縱認訴外人杜麗鶯有同意
      之事實，因其係於何時簽名，亦無從就該函文得知，杜麗
      鶯之同意是否仍然有效，亦非無疑。
    4.從而，本件上訴人對被上訴人提起本訴，主張欲將系爭房
      屋後方之排水溝通過系爭土地延伸至文敬路，上訴人既未
      就其等已取得系爭房屋與被上訴人所有系爭土地間相鄰之
      同地段70之116 、70之117 、70之118 地號等3 筆土地所
      有人林彩蓮、張鄭香枝、杜麗鶯之同意乙節，舉證以明，
      上訴人復未追加上開3 人為本件訴訟之相對人，則上訴人
      僅對系爭土地之共有人即被上訴人起訴主張過水權，本院
      尚無從判斷如何將系爭房屋屋後之排水溝，應如何越過上
      開3 筆土地，與文敬路之排水溝相接，是上訴人提起本訴
      ，難認有權利保護之必要，已不應予准許。
  (三)本件上訴人以前揭情詞主張其等所有系爭房屋所排放廚房用
    水及雨水，因自然地形，有捨棄目前既有之排水方式，而通
    過被上訴人共有之系爭土地至文敬路之排水溝之必要乙節，
    為被上訴人所否認，經查：
    1.系爭土地面臨文敬路，為進入文敬路40巷內之第1 戶，其
      上現架有鐵皮涼棚，下方放置1 貨櫃屋，又系爭土地旁依
      續為同段70之118 、70之117 、70之116 地號等3 筆空地
      ，之後為系爭文敬路40巷1 至7 號等連棟房屋，間隔同段
      70之136 、70之58、70之57地號等3 筆空地，再為系爭文
      敬路40巷11至16號等連棟房屋，而系爭12間房屋前方及後
      方均設有排水溝，屋前之排水溝係從系爭16號房屋流向文
      敬路之衛生下水道，屋後之排水溝自系爭16號房屋流至系
      爭1 號房屋（中間經過7 號與11號房屋間之空地部分係外
      露），從系爭1 號房屋流出後，排水溝亦為外露，經過同
      段70之116 地號空地，末端設於同段70之117 地號空地，
      而未連接至文敬路之衛生下水道，目前系爭房屋屋後之排
      水溝在緊鄰文敬路40巷1 號房屋旁，設有抽水機抽水至後
      方之全買大賣場之排水溝後，再流向文敬路之衛生下水道
      等情，業經原審於98年11月6 日會同兩造及雲林縣斗六地
      政事務所測量人員到現場勘驗無誤，並製有勘驗筆錄、現
      場圖、現場照片等件，且有附圖之土地複丈結果圖說及地
      籍圖謄本等件在卷（見原審卷第60~68 頁）可稽，復為兩
      造所不爭執，自堪以認定。則系爭房屋目前正是「使用鄰
      地作為排水之用」，足認系爭房屋目前並無不能排水之情
      事。雖目前之排水方式係因應、沿用鄰地所築之水溝，致
      有須因應水溝及原有圍牆之情形，而以抽水機抽水至鄰地
      （即上訴人房屋後方）全買大賣場之排水溝，再通往文敬
      路之衛生下水道之方式排放屋後之廢水，惟此方式，應如
      何改善，固有多種方案，然本質上仍屬使用鄰地排水。
    2.上訴人雖稱目前透過全買大賣場排水溝排水之方式，僅屬
      臨時性、不確定性、非永久性之不得已措施，而排水接管
      有被沖斷之機率，不若自然排水安全、順暢，且一旦大雨
      氾濫或颱風季節，臨時性抽水未能有效排水，亦將造成兩
      造之損害，故系爭房屋屋後之排水，確有通過低地之系爭
      土地以為排水方式之必要云云。然查，本件上訴人就全買
      大賣場同意其等使用該賣場所設置之排水溝排水，有隨意
      遭到終止之情形，及系爭房屋欲從該賣場排水溝排水，無
      法自圍牆下緣將2 排水溝挖通以直接利用，而有使用抽水
      機之必要等情，提出具體說明或主張，則系爭房屋之廢水
      既已得經過後方鄰地（即全買大賣場之排水溝）排水，且
      該排水方式亦足以達到排水之功用，則上訴人另請求興建
      排水溝或埋設排水管線經由其他數人之土地，再經由被上
      訴人所有之系爭土地排水，徒增迂迴，反而干擾更多之土
      地所有人之土地利用。
    3.況且，上訴人如欲捨棄目前之排水方式，亦非不能自行改
      善系爭房屋之排水系統，或改由屋前排水，如此即不須通
      過被上訴人所有土地排水，尚不得將系爭房屋當初設計之
      缺失轉嫁於被上訴人負擔。
    4.況且，如前所述，上訴人屋後之排水溝其實已興建至鄰地
      （即坐落斗六市○○段社口小段70之116 地號土地）上，
      則被上訴人辯稱上訴人若真已獲70之116 地號土地所有權
      人同意上訴人排水，上訴人亦得僅使用70之116 地號土地
      ，並沿上訴人所有土地之牆垣平行方向，埋設水管或水溝
      由屋後引水至屋前巷道之排水溝等情，亦非不可行。
    5.再者，上訴人始終以上開抽水處，即屋後全買大賣場之排
      水溝地勢較系爭房屋屋後之排水溝之地勢高，非依自然地
      形排水，是系爭房屋屋後排水應以通過系爭土地之方式為
      之，始符合自然排水等語資為抗辯，主張系爭房屋之排水
      有通過系爭土地之必要。惟上訴人所稱有天然高低地勢一
      情，經比較文敬路在被上訴人與相鄰全賣大賣場間之地勢
      ，依現場目視而言，系爭各筆土地間，即系爭房屋所坐落
      之基地、系爭土地、全買大賣場坐落之土地間，實無明顯
      之高、低落差乙情，可經由比對本院於99年7 月19日會同
      兩造履勘現場，製作勘驗筆錄所附現場採證照片（見本院
      卷第28~3 9頁）而得知，益見上訴人此部分之主張，應係
      指全買大賣場目前之「排水溝之溝渠外緣（水泥溝壁）之
      高度」，明顯高出上訴人屋後排水溝之溝渠外緣（水泥溝
      壁）高度；然此水溝溝壁之落差，乃是如何連通2 排水溝
      之問題，亦非必然要如上訴人目前所用方式，以抽水機再
      安置水管【跨越圍牆】之方式排水，則此等決定採取以跨
      越圍牆方式排水，若有不當，尚難苛責他人而強使他人負
      有容忍之義務。
    6.退而言之，本件上訴人之排水需求，係社區房屋經由排水
      溝方式排水，而非一般空曠地面，放任由地表自然排水，
      且所謂排水溝或排水管均係由地表「向下」挖水溝或埋設
      口徑相當之水管，係以挖掘之深淺，或配合整體下水道系
      統之設計達到排水之功用，要非天然地勢所能限制；再以
      現今科技之發達，所謂高地、低地就非地表自然排水而言
      ，已難認有強加區別之必要。本件全買大賣場既已設有排
      水道可供系爭房屋排水之用，上訴人因未積極處理2 排水
      溝間如何銜接以順利排水之問題，率即要求以另行施設排
      水溝或水管較佳為由，逕自主張對被上訴人所有系爭土地
      有過水權，尚有不當。
    7.準此，本件上訴人捨利用及改善經由鄰地（即全買大賣場
      ）既有之排水溝排水不為，且上訴人迄今，猶未能證明上
      訴人與被上訴人間之其他土地所有權人，均已明確同意上
      訴人使用其所有土地排水，上訴人卻逕對被上訴人提起本
      訴，主張對系爭土地有過水權，強令被上訴人共有之系爭
      土地受挖掘埋設排水溝之不利益，要難認與首揭規定之立
      法意旨相符。
六、綜上所述，本件上訴人主張以過水權之法律關係，請求被上
    訴人應給予上訴人就其等所有系爭房屋之家庭廢水、雨水之
    過水權，提供系爭土地供上訴人設置排水溝排水，為無理由
    ，不應准許。原審為上訴人敗訴之判決，並無不合。上訴意
    旨指摘原判決不當，求予廢棄改判，為無理由，應予駁回。
七、末按土地排水問題，因涉及情事變更，致不同時、空背景會
    有不同考量，或於判決確定後仍有可能再衍生應否變更排水
    方式等情，惟法院本應就訴訟審理時之相關案情進行審酌；
    而本件依兩造間，暨相關鄰地之土地使用與排水等狀況，既
    可認本件事實已臻明確，自應即時判斷，則兩造其餘主張，
    及有關上訴人所有土地前方是否已埋設衛生下水道涵管，或
    斗六市公所等政府機關是否全面實行污水分類排放等爭執，
    經本院綜合上開使用情形及斟酌全辯論意旨及調查證據結果
    ，認與上訴人是否有過水權之主張無涉，爰不予論述，併此
    敘明。
八、據上論結，本件上訴為無理由，依民事訴訟法第436 條之1
    第3 項，第449 條第1 項，第78條，第85條第1 項前段，判
    決如主文。
中    華    民    國    99    年    12    月    31    日
                  民事第一庭    審判長  邱瑞裕
                                法  官  冷明珍
                                法  官  黃玉清
以上正本係照原本作成。
不得上訴。
中    華    民    國    99    年    12    月    31    日
                                書記官  王振州

司法院資訊處製作；財團法人民間司法改革基金會備份。
